【裁判字號】    98,上易,1
【裁判日期】    980407
【裁判案由】    侵權行為損害賠償
【裁判全文】
臺灣高等法院臺南分院民事判決    98年度上易字第1號
上 訴 人  甲○○
被上訴人  乙○○
上列當事人間請求侵權行為損害賠償事件，上訴人對於中華民國
98年3月24日臺灣嘉義地方法院第一審判決（97年度訴字第611號
）提起上訴，本院於98年3月24日言詞辯論終結，判決如下：
    主  文
上訴駁回。
第二審訴訟費用由上訴人負擔。
    事實及理由
一、按訴之變更或追加，非經他造同意，不得為之。但第255條
    第1項第2款至第6款情形，不在此限；又訴狀送達後，原告
    不得將原訴變更或追加他訴。但有下列各款情形之一者，不
    在此限…(三)擴張或減縮應受判決事項之聲明者…民事訴訟法
    第446條第1項、第255條第1項第3款定有明文。查，本件上
    訴人於原審起訴聲明原依侵權行為之法律關係請求被上訴人
    應給付上訴人新台幣（下同）600,000元，及自起訴狀繕本
    送達之日起，按年利率百分之5計算之利息（見原審卷第4頁
    ），嗣於民國（下同）97年11月17日上訴聲明具狀減縮請求
    被上訴人應給付上訴人20萬元，及自起訴狀繕本送達之日起
    ，按年利率百分之5計算之利息（見本院卷第5頁），應屬減
    縮應受判決事項之聲明，無礙於訴訟之終結與被上訴人之防
    禦，依上開規定，應予准許，合先敘明。
二、上訴人主張：
（一）被上訴人乙○○以駕駛營業曳引車為業，為從事業務之人
      ，原應注意防汛道路不得停車，更不得逆向停車，而依當
      時情形並無不能注意情事，竟疏未注意，於96年6月3日下
      午3時30分許，將其所駕駛之車牌號碼206-GK號營業曳引
      車逆向停放於嘉義縣民雄鄉○○街77巷1號前（即金興村
      防汛道路）未劃標線路段之北側路邊。嗣於96年6月6日晚
      上7時許，適有案外人王鑫財（所涉過失致死刑事部分，
      業經本院以97年交簡字第44號判決確定）酒後駕駛車牌號
      碼5237-NL號自用小客車搭載被害人林琪德（以下簡稱「
      被害人」），沿嘉義縣民雄鄉○○村○○道路由西往東方
      向行駛，不慎撞及停放在該處之上開營業用曳引車，被害
      人因此受有頭部外傷併開放性顱骨骨折及挫傷性腦出血等
      傷害，送醫後傷重不治死亡。
（二）按依水利法第78條之2規定訂定之河川管理辦法，其中第6
      條第3款用詞定義：水防道路，指便利防汛，搶險運輸所
      需之道路及側溝，並為堤防之一部分。故防汛道路不屬於
      道路交通管理處罰條例第3條所稱之道路，被上訴人不可
      在防汛道路上任意停車。況依道路交通安全規則第112條
      第2項之規定：「停車時應依車輛順行方向緊靠道路右側
      ，但單行道應緊靠路邊停車。」被上訴人違反上開保護他
      人之法律，顯有過失，雖其經臺灣嘉義地方法院檢察署檢
      察官為不起訴處分，但不能解免其侵權行為損害賠償責任
      。
（三）按「因故意或過失，不法侵害他人之權利者，負損害賠償
      責任」、「不法侵害他人致死者，對於支出醫療及增加生
      活上需要之費用或殯葬費之人，亦應負損害賠償責任。被
      害人對於第三人負有法定扶養義務者，加害人對於該第三
      人亦應負損害賠償責任」、「不法侵害他人致死者，被害
      人之父、母、子、女及配偶，雖非財產上之損害，亦得請
      求賠償相當之金額」民法第184條第1項、第192條第1、2
      項、第194條分別定有明文。為此，依上開法條之規定及
      侵權行為之法律關係，請求被上訴人應給付上訴人：(1)喪
      葬費：上訴人為被害人支出喪葬費1萬元。(2)扶養費用：
      上訴人（33年1月10日出生）為被害人之母，上訴人於被
      害人96年6月8日死亡時，為63歲又5月，不能維持生活且
      無謀生能力，依法有受被害人扶養之權利，上訴人尚有平
      均餘命18.29歲，再依行政院主計處編製之國民個人所得
      與消費支出表所列90年平均每戶最終消費為657,872元，
      平均每戶人數為3.58人，故每人每月消費支出額為15,314
      元，依此標準計算，另扣除上訴人尚有2名子女應負擔扶
      養義務，則上訴人每月受扶養金額為5,105元，再依月別
      制霍夫曼公式，扣除中間利息，上訴人得請求793,217元
      （計算式：5,105×155.00000000（即219月之霍夫曼係數
      ）＝793,217元）。(3)精神慰撫金：上訴人頓失愛子，白
      髮人送黑髮人，精神上之痛苦自屬非輕，爰請求150萬元
      之精神慰撫金。(4)上開損害金額合計為2,303,217元，惟
      上訴人暫僅請求其中20萬元，及自起訴狀繕本送達上訴人
      翌日起至清償日止，按週年利率百分之5計算之利息（原
      審為上訴人全部敗訴之判決，上訴人就此敗訴部分全部上
      訴）。又上開20萬元也是被上訴人到民雄鄉公所調解委員
      會調解時，自己同意賠償的。
（四）並於本院為上訴聲明：
    1.原判決關於駁回上訴人於原審後開第二項請求及訴訟費用
      負擔部分廢棄。
    2.被上訴人應給付上訴人20萬元，及自起訴狀繕本送達之翌
      日起，按年利率百分之5計算之利息。
    3.第一、二審訴訟費用由被上訴人負擔。
三、被上訴人則以下列等語資為抗辯：
（一）被害人之友人陳鑫財酒後駕駛自小客車，搭載被害人，因
      不勝酒力且疏未注意，貿然沿上開防汛道路左側（即該道
      路北側）逆向行駛，不慎撞及停放在該處被上訴人所有之
      營業用曳引車，本件刑事案件經鑑定及覆議結果，均認為
      被上訴人並無肇事責任，並為不起訴處分確定。因此，被
      上訴人並無肇事責任，上訴人請求無理由。
（二）堤防岸邊原是我們村莊通行的道路，後來堤防才成為防汛
      道路，被上訴人是有在該處逆向停車，但車的前後有作警
      示標示，有照片可證。被上訴人因上訴人請求調解，而到
      民雄鄉公所調解委員會，但被上訴人沒有說過要賠償20萬
      元，只是說要問車行是否可以賠償，後來刑事判決被上訴
      人無罪，保險公司及車行就不願理賠。被上訴人以前從事
      砂石車駕駛，目前已離職沒有工作收入，無法賠償。
（三）並為答辯聲明：
    1.上訴駁回。
    2.訴訟費用由上訴人負擔。
四、兩造對於下列事實，並不爭執，堪信為實：
（一）被上訴人於96年6月3日下午3時30分許，將其所有上開營
      業曳引車逆向停放於嘉義縣民雄鄉○○街77巷1號前（即
      金興村防汛道路）未劃標線路段之北側路邊。同年月6日
      晚上7時許，案外人王鑫財駕駛自用小客車搭載被害人，
      沿嘉義縣民雄鄉○○村○○道路由西往東方向行駛，不慎
      撞及停放在該處之上開營業用曳引車，被害人因此受有頭
      部外傷併開放性顱骨骨折及挫傷性腦出血等傷害，送醫後
      傷重不治死亡等情，此有嘉義基督教醫院生化緊急檢查單
      、道路交通事故現場圖、現場照片及相驗屍體證明書等在
      卷可稽。
（二）被上訴人因上開事件，經臺灣嘉義地方法院檢察署、臺灣
      高等法院臺南分院檢察署以罪嫌不足為不起訴處分，分別
      有臺灣嘉義地方法院檢察署96年度偵字第8895號、97年度
      偵續字第8號處分書，台灣高等法院台南分院檢察署97年
      度上聲議字第335號處分書附卷可參（見原審卷第26-36頁
      ）。
五、上訴人主張防汛道路不屬於道路交通管理處罰條例第3條所
    稱之道路，被上訴人在防汛道路上任意停車，違反道路交通
    安全規則第112條第2項等保護他人之法律，顯有過失，不能
    解免其侵權行為損害賠償責任等情。惟為被上訴人所否認，
    並以前揭情詞置辯。是本件所應審究者闕為：被上訴人就本
    件車禍之發生，是否應負過失責任？上訴人得否依據侵權行
    為損害賠償之法律關係，請求被上訴人賠償看護費及精神慰
    撫金之數額為何？經查：
（一）按「當事人主張有利於己之事實者，就其事實有舉證之責
      任。但法律別有規定，或依其情形顯失公平者，不在此限
      。」民事訴訟法第277條定有明文。又民事訴訟如係由原
      告主張權利者，應先由原告負舉證之責，若原告先不能舉
      證，以證實自己主張之事實為真實，則被告就其抗辯事實
      即令不能舉證，或其所舉證據尚有疵累，亦應駁回原告之
      請求（最高法院17年上字第917號判例參照）。次按因故
      意或過失，不法侵害他人之權利者，負損害賠償責任，民
      法第184條第1項前段固定有明文，惟必行為人有不法之侵
      害行為始足當之。又侵權行為所發生之損害賠償請求權，
      以有故意或過失不法侵害他人權利為其成立要件，若其行
      為並無故意或過失，即無賠償之可言（最高法院49年台上
      字第2323號判例參照）。是以侵權行為之被害人除應對損
      害之發生予以證明外，對加害人之加害行為及故意、過失
      ，亦負舉證之責任。又按所謂「過失」，係指行為人雖非
      故意，但按其情節應注意，並能注意，而不注意者，為過
      失；或行為人對於構成犯罪之事實，雖預見其能發生而確
      信其不發生者，以過失論。又按損害賠償之債，以有損害
      之發生及有責任原因之事實，並二者之間，有相當因果關
      係為成立要件。故原告所主張損害賠償之債，如不合於此
      項成立要件者，即難謂有損害賠償請求權存在，此有最高
      法院48年台上字第481號判例可資參照。又所謂相當因果
      關係，係指依經驗法則，綜合行為當時所存在之一切事實
      ，為客觀之事後審查，認為在一般情形下，有此環境、有
      此行為之同一條件，均可發生同一之結果者，則該條件即
      為發生結果之相當條件，行為與結果即有相當之因果關係
      。反之，若在一般情形下，有此同一條件存在，而依客觀
      之審查，認為不必皆發生此結果者，則該條件與結果不相
      當，不過為偶然之事實而已，其行為與結果間即無相當因
      果關係。
（二）本件車禍發生時，被上訴人之營業用曳引車雖係逆向停放
      於上開防汛道路北側路邊，然係處於靜止狀態，且亦緊靠
      道路北側。因案外人王鑫財酒後駕駛自用小客車搭載被害
      人行經該處時，未注意在未劃標線之道路應靠右行駛，且
      未注意車前狀況，並逆向行駛，不慎撞及被上訴人之營業
      用曳引車等情，業經案外人王鑫財於刑事案件中陳述明確
      ，並有上開醫院生化緊急檢查單、道路交通事故現場圖、
      現場照片等在卷可稽，足認與事實相符。雖上開事故地點
      係屬防汛道路，非一般道路使用，縱被上訴人之車輛在該
      處逆向違規停車，充其量僅係違反行政法規，然衡諸常理
      ，若非因案外人王鑫財酒後駕車逆向行駛，衝撞已緊靠道
      路北側停放之被上訴人車輛，在一般客觀情形下，應無發
      生此事故之可能，因之，難認被上訴人之停放車輛行為與
      被害人之死亡結果之間，有相當之因果關係。又本件經送
      鑑定及覆議均認：案外人王鑫財飲用酒類超過法定標準值
      駕駛自用小客車，雨夜行經未劃標線道路，未靠右（偏左
      ）行駛，且未注意車前狀況，撞及靜態停車，為肇事原因
      。被駕駛營業曳引車，無肇事因素等情，有臺灣省嘉雲區
      車輛行車事故鑑定委員會96年10月2日嘉雲鑑960511字第0
      965803295號函所附鑑定意見書及臺灣省車輛行車事故覆
      議鑑定委員會97年2月18日覆議字第09762000589號函在刑
      事案卷內可查。而上訴人就被上訴人前開行為向臺灣嘉義
      地方法院檢察署提出告訴，業經該署及台灣高等法院台南
      分院檢察署以罪嫌不足為不起訴處分，分別有臺灣嘉義地
      方法院檢察署檢察官為96年度偵字第8895號不起訴處分，
      後上訴人聲請再議，經臺灣高等法院臺南分院檢察署以97
      年度上聲議字第3號檢察長命令發回續行偵查，復經臺灣
      嘉義地方法院檢察署檢察官為97年度偵續字第8號不起訴
      處分，又聲請再議，乃經臺灣高等法院臺南分院檢察署以
      97年度上議字第335號駁回再議處分確定，認被上訴人並
      無肇事責任等情，業經原審法院調閱上開刑事案卷查閱屬
      實，並有上開不起訴等處分書附卷可參。稽上事證，可知
      案外人陳鑫財違規酒後駕駛自小客車，搭載被害人，因不
      勝酒力，且疏未注意，貿然沿上開防汛道路左側（即該道
      路北側）逆向行駛，不慎撞及已緊靠道路北側停放在該處
      被上訴人所有之營業用曳引車，但依上開法條規定及說明
      ，即難認被上訴人對於系爭交通事故之發生具有過失。此
      外，上訴人復無法提出積極之證據以證明就兩造發生擦撞
      之行為，被上訴人有何故意或過失可言，自難令被上訴人
      負過失之責任。因之，本件堪認系爭車禍之發生非因被上
      訴人之過失所造成，被上訴人應可解免負賠償責任。
六、綜上所述，本件上訴人主張被上訴人在上開防汛道路逆向停
    車，違反保護他人之法律，顯有過失，因而案外人王鑫財酒
    駕自用小客車搭載被害人，不慎撞及停放在該處被上訴人所
    有之營業用曳引車，被害人因此受有頭部外傷併開放性顱骨
    骨折及挫傷性腦出血等傷害，送醫後傷重不治死亡，被上訴
    人顯有過失之侵權行為等情，為不足採，被上訴人抗辯：係
    案外人陳鑫財酒後駕駛自小客車，搭載被害人，因不勝酒力
    ，且疏未注意，貿然沿上開防汛道路左側（即該道路北側）
    逆向行駛，不慎撞及停放在該處之上開營業用曳引車，伊並
    無肇事責任，伊已盡到注意緊靠道路北側停放之車前狀況之
    責任，何有過失可言等語，尚屬可信。是則上訴人執此主張
    被上訴人應負損害賠償責任云云，自屬無據。從而，上訴人
    本於侵權行為損害賠償之法律關係，請求被上訴人應賠償上
    訴人20萬元，及自起訴狀繕本送達之翌日即97年9月13日起
    至清償日止，按週年利率百分之5計算之利息，為無理由，
    不應准許。原審為上訴人敗訴之判決，經核並無不合。上訴
    人上訴意旨指摘原審判決不當，求予廢棄改判，為無理由，
    應予駁回。
七、本件事證已臻明確，兩造其餘攻擊防禦方法及證據資料，核
    與本件判決結果不生影響，不予一一論述，併予敘明。
八、據上論結，本件上訴為無理由，依民事訴訟法第449條第1項
    、第78條，判決如主文。
中    華    民    國    98    年     4     月    7    日
                  民事第四庭    審判長法  官  王惠一
                                      法  官  林永茂
                                      法  官  王浦傑
上為正本係照原本作成。
不得上訴。
中    華    民    國    98    年     4     月    7    日
                                      書記官  廖英琇


司法院資訊處製作；財團法人民間司法改革基金會備份。
